【裁判字號】    92,訴,696
【裁判日期】    920715
【裁判案由】    侵權行為損害賠償
【裁判全文】
臺灣士林地方法院民事判決  九十二年度訴字第六九六號
    原      告  愛龍有限公司
    被      告  乙○○
                甲○○
                丁○○
    共      同
    訴訟代理人  郭方桂律師
右當事人間請求侵權行為損害賠償事件，本院判決如左：
    主    文
被告乙○○應給付原告新台幣壹佰捌拾萬元及自民國九十二年五月二十七日起至清償
日止，按週年利率百分之五計算之利息。
原告其餘之訴駁回。
訴訟費用由被告乙○○負擔百分之六十五，餘由原告負擔。
本判決第一項於原告以新台幣陸拾萬元供擔保後，得假執行。被告乙○○如於假執行
程序實施前，以新臺幣壹佰捌拾萬元為原告預供擔保，得免為假執行。
原告其餘假執行之聲請駁回。
    事    實
甲、原告方面：
  一、聲明：
  （一）被告應連帶給付原告新台幣（下同）二百八十萬元，及自起訴狀繕本送達翌
        日起至清償日止，按週年利率百分之五計算之利息。
  （二）願供擔保請准宣告假執行。
  二、陳述：
  （一）被告乙○○原任職慶豐集團，負責慶豐集團之資金及財務操作，甚為熟悉銀
        行業務及有關銀行債信方面之業務，原告基於信賴被告乙○○之專業能力，
        因此聘請乙○○負責公司財務調度、規劃等工作，將公司之大章及保險箱鑰
        匙交由乙○○保管。嗣原告於民國九十年八月十日決議將原由被告乙○○保
        管之保險箱鑰匙、公司大章，均改由任職財務之被告丁○○保管，並要求被
        告乙○○應將其保管之原告公司及興亞太有限公司（下稱興亞太公司）之大
        章及保險箱鑰匙交出，詎遭被告乙○○當場拒絕。嗣被告丁○○於九十年八
        月二十二日離職，並未依公司規定辦理離職手續，且未將其保管物品全數歸
        還，原告於九十年八月二十五日請鎖匠將保險箱打開，發現其內所放置原告
        公司之本票遭人盜開六張，公司大、小章亦不翼而飛，始知係被告丁○○利
        用離職在即，和被告乙○○、甲○○合謀，將其保管之保險箱鑰匙及原告公
        司負責人私章交予被告乙○○，而被告乙○○取得印章後，再與擔任會計之
        被告甲○○以違反原告公司所設票據開立之相關程序規定，盜開原告遺失之
        本票六張，金額共計二百八十萬元。系爭票據並由被告乙○○持之行使，分
        別於九十年九月十日、九十年九月二十日、十月三十日、十一月十日、十一
        月二十日及十二月三十日，由被告乙○○透過其人頭帳戶劉德明背書，轉讓
        予施慶泉，由施慶泉設於華南銀行之帳戶兌領，致原告公司受有財產上損失
        二百八十萬元。爰依民法第一百七十九條、第一百八十五條之規定請求被告
        連帶賠償損害及返還不當得利。
  （二）原告公司原負責人為許永忠，八十八年三月一日由丙○○向許永忠購買，受
        讓原告公司全部經營權，訴外人楊清隆曾投資原告公司擔任股東，但自始不
        曾擔任原告公司負責人，僅因曾與丙○○有同事情誼，丙○○並顧念楊清隆
        與被告乙○○年紀較長，為表尊重始分別封號為總裁、副總裁，但渠等並非
        互為職務代理人。嗣楊清隆於九十年八月十日提出辭呈，當天原告公司即召
        開董事會處理相關業務報告及楊清隆辭職等事，並決議核准楊清隆之辭職，
        自同日生效，董事會並做成財務及印章分別授權保管決議，詎被告乙○○竟
        當場惱羞成怒，憤而離席，此後即甚少至原告公司上班，可見楊清隆與乙○○幾乎是在同一時間離職，則兩人何來職務代理可言？又乙○○盜取原告公
        司本票並擅自簽發，係在楊清隆離職後，楊清隆既未辦理交接手續，乙○○
        何能代理楊清隆使用印章？何況系爭六紙本票自始不曾按原告公司之作業流
        程，製作傳票，由相關人員會簽，益徵被告所辯不足採信。
  （三）原告與興亞太公司，雖因代表人同一，為方便管理及業務配合，故設辦公處
        所於同一地點，但兩家公司不僅業務、財務及會計均獨立作業，股東成員、
        資本額及營業項目亦有不同，法律上更是兩個獨立之法人格主體，被告辯稱
        興亞太公司與原告屬同一企業集團，財務互相調度，資金互相流通，洵係混
        淆是非之詞。
  （四）原告公司前雇用被告丁○○、甲○○擔任財務及會計，目的即在於欲將財務
        及會計分開，以免管理帳務者與管理現金者同歸一人，易造成舞弊，是被告
        丁○○、甲○○彼此之工作並無相互代理之可能。而被告丁○○於九十年八
        月二十日提出離職申請，經原告公司代表人簽准後生效，丁○○便未再至原
        告公司上班，至九十年八月二十二日始返回公司辦理交接，原告公司指派股
        東吳勤藝與丁○○辦理交接，並列出應辦理移交物品之金庫清單，要求丁○○將其所掌管之物品全數交出，根本未授權由甲○○代理丁○○工作。又被
        告丁○○於辦理交接時，並未依法交出其掌管屬於原告公司及興亞太公司所
        有之全部物品，僅象徵性交出若干其掌管之文具用品，詎被告竟移花接目執
        被告所竊得之工作日報表擅自在其上加註「移交明細」、「保管人」、「移
        交人」等字樣，及丁○○應辦理移交物品之金庫清單，僭稱原告公司業已授
        權被告乙○○使用原告公司之印鑑章，洵係顛倒是非之詞。蓋被告所提乃原
        告公司之工作日報表，並非移交明細，且該工作日報表上所載之印鑑卡，亦
        非表明印鑑卡所示之印鑑章均授權由被告乙○○使用，再者，金庫清單係原
        告公司要求丁○○交出物品之明細，此由該金庫清單第二頁所載「由－移交
        －」處均為空白，可見丁○○並未辦妥移交事宜，該金庫清單更非作為原告
        公司曾授權乙○○使用公司大小印鑑章之證明。
  （五）原告與興亞太公司開票流程必定製作傳票，且所有之傳票須經過代表人丙○○簽名，不曾有由楊清隆或乙○○代簽之情形，丙○○在傳票上簽完名後，
        便交予財務人員依傳票上所載金額、日期、抬頭等簽發票據，系爭六紙本票
        並未依此流程製作傳票，而是遭被告乙○○趁被告丁○○離職之際，取得丙○○之個人私章，命被告甲○○盜開所得，被告所為自符合民法第一百八十
        四條、第一百八十五條之規定，對於原告自應負連帶賠償責任。
  （六）證人劉德明證稱系爭六紙本票因楊清隆業已離職，恐支票對伊不利，因此要
        求換為本票，系爭六紙本票係由被告丁○○交付，然此證言與被告辯稱原告
        公司因存款不足，乃要求劉德明於九十年七月三十一日抽回更改發票日之主
        張相悖，足認劉德明此部分證言與被告所辯均不實。蓋倘原告公司因存款不
        足要求劉德明於九十年七月三十一日抽回更改發票日，則僅須將劉德明手上
        所執有原簽發之六紙支票取回逕在票面上更改發票日即可，何須另行簽發本
        票？倘若劉德明真曾要求乙○○換為本票，乙○○亦應按原告公司簽發票據
        流程，製作傳票。又被告所指要求劉德明同意更改發票日之時點係在九十年
        七月三十一日，而劉德明證稱伊係在楊清隆離職後向乙○○要求換為本票，
        然楊清隆係於九十年八月十日離職，兩者時點並不相同，是否為真已屬可疑
        ，又證人劉德明既明確表示伊不認識丙○○，是乙○○向其借款，依常理，
        楊清隆離職自與證人劉德明無關，可見劉德明證言並非真實。且被告丁○○
        於九十二年六月二十日在台灣士林地方法院檢察署九十二年度偵字第五０四
        八號偵查中表示伊並未見過系爭六紙本票，足證劉德明所證確非真正，加以
        劉德明係被告乙○○之妹婿，故其證言為迴護之詞，不足採信。
  （七）原告公司自代表人丙○○自許永忠處購得經營權後，至八十九年八月十五日
        止公司大小章均由丙○○保管，八十九年八月十五日後始改由楊清隆保管原
        告公司之大章，負責人章則由丙○○保管，徵之八十九年七月二十五日楊清
        隆親筆簽署之公司印鑑管理辦法上，楊清隆明確記載「收到印章時同時提出
        保管書及簽署負責任之宣言，以符規定」，可見楊清隆亦明知公司印鑑之重
        要性，且保管人負有不可取代之專屬性，倘若欲更換保管人亦會另立書面將
        公司大小章移交予他人保管，是楊清隆證稱自乙○○到公司後，就將大小章
        交由乙○○保管，顯係子虛不實。
  （八）被告乙○○離職後，擅自將屬於原告公司所有之保險箱鑰匙、公司大小章取
        走，導致原告公司業務無法推行，迫不得已始找來管區警員、保全公司多人
        ，在場親睹由保全公司開啟保險箱，取出放置在保險箱內之物品，當時並未
        發現任何傳票或工作日報表，嗣乙○○之子女施富元、施盈如分別對興亞太
        及原告公司提起訴訟時，由施富元、施盈如提出工作日報表之正本予鈞院民
        事庭參酌，可見該等工作日報表係遭乙○○竊取。
乙、被告方面：
  一、聲明：
  （一）駁回原告之訴及假執行之聲請。
  （二）如受不利之判決願供擔保請准宣告免假執行。
  二、陳述：
  （一）原告授權被告乙○○保管使用銀行帳戶印鑑以簽發票據，並無偽造系爭本票
        ：
        愛龍、興亞太公司係楊清隆籌設創立，屬同一企業集團，由楊清隆任總裁、
        乙○○任副總裁、丙○○任總經理。兩公司負責人同一，且設於同一地點而
        財務互相調度，資金互相流通，故兩公司授權乙○○保管使用銀行帳戶印鑑
        。兩公司簽發票據之作業流程係由會計甲○○依主管指示之應付帳款製作傳
        票，交出納丁○○依照傳票所載，填寫票據之受款人、金額、日期，再將票
        據及傳票交丙○○於傳票上簽名，最後將傳票及票據送乙○○於傳票簽名及
        於票據上蓋公司之銀行大、小章，並將傳票及票據交回會計。如丙○○不在
        時，由楊清隆代丙○○於傳票上簽名；如丙○○及楊清隆均不在時，則由出
        納直接將傳票及票據送乙○○簽名及用印。又依兩公司之職務代理制度，總
        裁楊清隆由副總裁乙○○代理；副總裁乙○○由總經理丙○○代理；總經理
        丙○○由副總裁乙○○代理；會計甲○○由出納丁○○代理；出納丁○○由
        會計甲○○代理，故楊清隆於九十年八月二十日辭去總裁後，由乙○○代行
        總裁職務；出納丁○○辭職後由會計甲○○代理製作及簽發系爭本票。是乙○○簽發系爭本票並非偽造，自無侵害原告之權利。
  （二）原告公司及興亞太公司向劉德明借款如附表甲，而以附表乙支票償還附表甲
        借款，再以附表丙系爭本票更換附表乙之票，用以清償附表甲債務，並無損
        害原告，原告自無損害賠償請求權。
    理    由
一、本件原告起訴主張：被告乙○○為原告公司之副總裁，被告丁○○擔任財務，被
    告甲○○則為會計，被告丁○○利用其於九十年八月二十二日離職在即，和被告
    乙○○、甲○○合謀，將其保管之保險箱鑰匙及原告公司負責人私章交予被告乙○○，而被告乙○○取得印章後，再與擔任會計之被告甲○○以違反原告公司所
    設票據開立之相關程序規定，盜開原告遺失之本票六張，金額共計二百八十萬元
    。系爭票據並由被告乙○○持之行使，分別於九十年九月十日、九十年九月二十
    日、十月三十日、十一月十日、十一月二十日及十二月三十日，由被告乙○○透
    過其人頭帳戶劉德明背書，轉讓予施慶泉，由施慶泉設於華南銀行之帳戶兌領，
    致原告受有財產上損失二百八十萬元，原告於九十年八月二十五日請鎖匠將保險
    箱打開，始悉上情。爰依民法第一百七十九條、第一百八十五條之規定請求被告
    連帶賠償損害及返還不當得利等情；被告則以：原告授權被告乙○○保管使用銀
    行帳戶印鑑以簽發票據，被告並無偽造系爭本票，且用以清償原告及興亞太公司
    向訴外人劉德明所為之借款，並無侵害原告公司之權利，原告自無損害賠償請求
    權等語置辯。
二、原告主張系爭六紙面額共計二百八十萬元之本票為被告乙○○持原告公司及負責
    人章所開立之事實，為被告乙○○所自認，並有該六紙本票影本在卷為憑，堪信
    為真實。兩造雖爭執被告乙○○究有無權限開立系爭六紙本票，然原告係本於侵
    權行為損害賠償請求權及不當得利返還請求權而為民事上之請求，而非訴追被告
    乙○○偽造文書、偽造有價證券之犯行，是本院所應審究之重點當係：（一）被
    告乙○○開立系爭六紙本票是否侵害原告公司權利；（二）被告丁○○、甲○○
    是否為共同侵權行為人；（三）被告三人是否因此受有利益。經查：
（一）被告乙○○開立系爭六紙本票是否侵害原告公司權利：
  １、原告於九十年六月八日向訴外人劉德明借款一百五十萬元、九十年六月八日、
      九十年七月三十一日興亞太公司先後向劉德明借款一百三十萬元、八十萬元之
      事實，業據被告提出借據、電匯單為證，且為原告所不爭執，復經證人劉德明
      證述屬實（見本院九十二年六月十九日言詞辯論筆錄），此部分事實已堪認定
      。
  ２、證人劉德明並證稱：其確收到系爭六紙本票，並將本票背書轉讓予施慶泉等情
      （見本院九十二年六月十九日言詞辯論筆錄），核與證人施慶泉所證稱其確向
      劉德明借款二百八十萬元，劉德明將系爭六紙本票轉讓予伊等情相符（見本院
      九十二年六月十九日言詞辯論筆錄），復經本院核閱系爭六紙本票，受款人確
      為劉德明，嗣由劉德明背書轉讓施慶泉，由施慶泉提示付款。足認被告所辯，
      被告乙○○係以系爭六紙本票清償原告公司對劉德明所負之借款債務一百萬元
      ，及興亞太公司對劉德明所負之借款債務一百八十萬元為可採。
  ３、原告公司與興亞太公司董事長雖皆為丙○○，惟該二家公司之股東並不相同，
      有公司登記事項卡在卷為憑，且為獨立不同之法人格，被告乙○○以原告公司
      之本票清償該公司對劉德明之借款債務一百萬元之部分，使原告公司所負該債
      務因清償而消滅，該公司自無受有損害之可言。惟被告乙○○以原告公司本票
      清償興亞太公司對劉德明之借款債務一百八十萬元部分，因興亞太公司與原告
      公司為不同之法人格，被告乙○○就此所為使原告公司總財產減少，自屬侵害
      原告公司之權利。
（二）被告丁○○、甲○○是否為共同侵權行為人：
      被告丁○○於九十年八月間為原告公司出納，被告甲○○則為原告公司會計，
      為兩造所不爭執，被告乙○○斯時為原告公司之財務主管既為兩造所不爭執，
      而系爭本票又係被告乙○○指示，由乙○○蓋用原告公司及負責人私章所簽發
      已如前述，而被告丁○○於九十年八月間離職，系爭本票非其所填載一節，亦
      為兩造所不爭執，原告則未舉證證明被告丁○○、甲○○與系爭本票之還款有
      何關連，又縱令係由甲○○製作傳票、填載系爭本票，亦係依主管之指示所為
      ，自難認被告丁○○、甲○○二人有何侵害原告公司權利之行為。
（三）被告三人是否因此受有利益：
      系爭六紙本票係用以清償原告公司及興亞太公司之債務，被告既未因此取得何
      款項，自未受有何利益。
三、按無法律上之原因而受利益，致他人受損害者，應返還其利益；因故意或過失不
    法侵害他人之權利者，負損害賠償責任，民法第一百七十九條、第一百八十四條
    第一項前段分別定有明文。系爭本票由被告乙○○持原告公司及負責人章所開立
    ，用以清償原告公司對劉德明所負之借款債務一百萬元，及興亞太公司對劉德明
    所負之借款債務一百八十萬元，其中清償原告公司一百萬元債務部分，並無侵害
    原告公司之權利，另清償興亞太公司一百八十萬元債務部分，則係侵害原告公司
    權利；被告丁○○、甲○○則無何侵害原告公司權利之行為，而實際取得原告公
    司款項之人既非被告，被告並未因此受有何利益，均如前述，揆諸前揭規定，原
    告僅得就被告乙○○侵害其權利一百八十萬元之部分，請求被告乙○○負損害賠
    償責任。從而，原告請求被告給付一百八十萬元，及自起訴狀繕本送達翌日即九
    十二年五月二十七日起至清償日止，按週年利率百分之五計算之利息，洵屬有據
    ，應予准許。逾此部分，因被告三人並無侵害公司權利之行為，且被告並未因此
    受有何利益，原告依侵權行為請求被告賠償損害及返還不當得利，並無理由，應
    予駁回。
四、因本案事證已臻明確，兩造其餘主張陳述及所提之證據，均毋庸再予審酌，附此
    敘明。
五、兩造陳明願供擔保，聲請宣告假執行或免為假執行，經核原告勝訴部分，合於法
    律規定，爰分別酌定相當之擔保金額宣告之；原告其餘假執行之聲請，因訴之駁
    回而失所依據，不予准許。
六、據上論結，本件原告之訴為一部有理由，一部無理由，依民事訴訟法第七十九條
    但書、第三百九十條第二項、第三百九十二條，判決如主文。
中      華      民      國    九十二    年      七      月      十五    日
                                        臺灣士林地方法院民事第二庭
~B法      官  方彬彬
右為正本係照原本作成。
如對本判決上訴須於判決送達後廿日內向本院提出上訴狀。
中      華      民      國    九十二    年      七      月    二十四    日
~B法院書記官  吳政洋


司法院資訊處製作；財團法人民間司法改革基金會備份。
